【裁判字號】    98,台上,6881
【裁判日期】    981119
【裁判案由】    誣告
【裁判全文】
最高法院刑事判決            九十八年度台上字第六八八一號
上  訴  人
即 自訴 人  丙○○
            乙○○
共同代理人  蔡文玲律師
被      告  甲○○
上列上訴人等因自訴被告誣告案件，不服台灣高等法院高雄分院
中華民國九十六年六月十一日第二審更審判決（九十六年度上更
(一)字第八二號，自訴案號：台灣高雄地方法院九十二年度自字第
一四九號），提起上訴，本院判決如下：
    主  文
上訴駁回。
    理  由
按刑事訴訟法第三百七十七條規定：上訴於第三審法院，非以判
決違背法令為理由，不得為之。是提起第三審上訴，應以原判決
違背法令為理由，係屬法定要件；如上訴理由書狀並未依據卷內
訴訟資料具體指摘原判決不適用何種法則或如何適用不當，或所
指摘原判決違法情事，顯與法律規定得為第三審上訴理由之違法
情形不相適合時，均應認其上訴為違背法律上之程式，予以駁回
。本件原判決以上訴人即自訴人（下稱上訴人等）乙○○、丙○
○提起自訴意旨略以：丙○○與吉村真佐子係夫妻，因懷疑其妻
與被告甲○○通姦，遂委託乙○○調查，民國九十年七月二日下
午六時許，上訴人等夥同另三名男子至高雄縣鳥松鄉○○路十九
號被告經營之工廠，欲詢明被告與其妻之關係，因丙○○提出曖
昧傳真書信與照片為證，被告遂坦承與吉村真佐子有姦情，並寫
下悔過書，而丙○○於當日晚間十一時許因父喪法事而先行離去
，乙○○等隨即於翌日凌晨一時許離開，嗣於九十年七月三日上
午約六、七時許，被告同意與丙○○和解，乃在上址與被告簽訂
和解書，和解條件為被告願給付丙○○新台幣（下同）四百萬元
作為賠償，並當場簽發支票四紙交予丙○○，復於同日上午九時
許，被告至華南銀行解除定期存款三百萬元轉入支票存款，並由
丙○○在該行提示兌領三百萬元。詎被告事後心有未甘，明知上
訴人等均無強盜其財物之情事，竟於同月九日具狀向高雄縣警察
局仁武分局提出盜匪罪之告訴，誣指上訴人等強盜其財物，而涉
有刑法第一百六十九條第一項誣告罪嫌云云。惟經審理結果，認
為不能證明被告犯罪，乃撤銷第一審論處被告誣告罪刑之判決，
改判諭知被告無罪。已詳敘明其理由，從形式上觀察，原判決並
無違背法令之情形存在。上訴人等上訴意旨略以：(一)由監視錄影
帶翻拍之照片可明確看出乙○○手上並無任何公事包或袋子，即
可證明乙○○並未持槍，而被告於警詢及其提出之告訴狀、交付
審判聲請狀內一再變更其用語，最後更直接謊稱持槍，要非單純
揣測、懷疑或誤認可資比擬，誠為虛構事實。原判決竟謂上訴人
等應證明被告當時未喊救命，以證明被告所言不實，自與證據法
則有違。(二)上訴人等並未強取被告之手機，而上訴人等在銀行領
款之後始與被告分開，若有強取被告手機之事，實無干冒被告報
警之風險，先將手機返還被告之理。再依監視錄影帶翻拍照片之
內容，被告領款時身旁並無歹徒，僅需透露訊息予吉村，即可化
解其危機，竟未為此舉，足證所述為虛。原判決將限制自由之時
間區○○○○段，適用不同之情況證據，未論究其根本虛構事實
，亦違於證據法則。(三)被告於九十年七月九日第一次警詢時稱「
華南銀行東苓分行中有三名歹徒挾持我一起進入，二人在外負責
把風，銀行的監視錄影機應該有錄下歹徒相貌，我僅認識丙○○
，可以正確指認丙○○作案，其他四名歹徒若是我見到，我亦可
正確指認。」嗣在錄影帶翻拍之照片上指認丙○○為嫌疑人、乙
○○為歹徒，警員林道明證稱其指認歹徒二人，即指此二人，適
足以證明上訴人等稱僅其等二人與被告共三人前往銀行領款一節
屬實。原判決所為認定，即有證據上理由矛盾與理由不備等違誤
。又被告提出之底片經內政部警政署刑事警察局（下稱刑事警察
局）鑑定結果，既無從鑑定照片之內容為何，任何人僅需隨意拍
攝後將之抽出曝光即可，無從憑以認定送鑑底片原有被告之裸照
，原判決未見於此，自與論理法則相悖。(四)依證人周仁智、林道
明之證言，足證被告並未於九十年七月五日向警察機關報案，究
其未報案之原因，絕非原判決所指心理壓力可資解釋。(五)被告於
警詢時原供稱四名歹徒直至當日凌晨三時均未離開，嗣於林鳳敏
作證後，方改稱乙○○曾離開，但仍有另三人看守云云，顯非如
原判決所指損及記憶細節能力所致，足徵被告確為虛構事實，非
因害怕記憶有錯，原判決自有理由矛盾之違法云云。按證據之取
捨及證據證明力如何，均屬事實審法院得裁量判斷之職權，苟其
此項裁量判斷並不悖乎通常一般之人日常生活經驗之定則或論理
法則，又於判決內論敘其何以作此判斷之心證理由者，即不得任
意指摘其為違法，據為提起第三審上訴之合法理由。而認定犯罪
事實所憑之證據，雖不以直接證據為限，間接證據亦包括在內；
然無論直接或間接證據，其為訴訟上之證明，均須於通常一般之
人不致有所懷疑，而得確信其為真實之程度者，始得據為有罪之
認定，倘其證明尚未達到此一程度，而有合理之懷疑存在時，事
實審法院復已就其心證上理由予以闡述，敘明其如何無從為有罪
之確信，因而為無罪之判決，尚不得任意指為違法。經查，本件
原判決先依憑丙○○與被告分別於台灣高雄地方法院檢察署九十
年度偵字第二三一一三號上訴人等涉嫌妨害自由案件警詢時之陳
述，及丙○○之戶籍謄本、被告與吉村真佐子之間傳真書信與出
遊照片、華南商業銀行東苓分行監視錄影帶翻拍照片、被告簽發
面額三百萬元支票影本、悔過書、和解書等證據，資以認定被告
確有與吉村真佐子通姦，並於上訴人等偕同三名不詳姓名男子前
往被告經營之松源企業行談判後，由被告書立悔過書、與被告簽
訂和解書，並交付總額四百萬元之支票四紙，隨即於同日前往銀
行辦理定期存款解約轉入支票存款帳戶，由丙○○提示兌領三百
萬元之支票等情。繼於理由內依憑證據資料逐一說明：丙○○僅
提出被告與吉村真佐子五、六年前傳真往來紀錄，而非偷拍、跟
監、竊聽或捉姦在床等證據，究竟徵信調查何事情，為何與其餘
四人會同前往談判，是否藉此給予被告壓力以達成某種目的，即
有研求之必要；被告自上訴人等夥同其他不詳姓名者抵達後，徹
夜未眠談判至簽訂和解書賠償四百萬元，若謂被告當時基於本意
而和解，何需利用深夜急忙簽下高額賠償之和解書，是被告當時
是否在自由意識下真心簽發支票，亦有可疑；被告不認識乙○○
，警方係依在被告住處洋酒上採得三枚指紋，經比對後始查知乙
○○，被告於上揭案件警詢時曾謂乙○○自行倒一杯酒要伊喝，
並恐嚇稱該杯酒即為上路酒等語，則雙方之主客地位，即待探討
，又上訴人等既聲稱持有確切證據而憑以興師問罪，何以利用下
班無人之時間，恃眾與單獨之被告談判，被告稱上訴人等夥同他
人強迫威脅令其就範，尚非全然無憑；上訴人等尚未能證明被告
當時確未出聲呼救，而有憑空虛構之誣告犯行；上訴人等既握有
指控被告與吉村真佐子不正常關係之籌碼，恃強控制，已影響被
告意志之自由，而被告徹夜未眠，於銀行甫開門營業，即前往銀
行解約轉存使丙○○立即取款，若謂被告當時承受某種程度之壓
力，應合乎常情。是丙○○雖前往銀行具名取款，且接受一百萬
元之遠期支票，仍不足以反證被告未受脅迫而羅織受脅迫之情節
；被告於九十年七月三日上午八時三十分三十一秒與黃嘉玲通話
四十五秒，並無影響於當時仍受控制之可能，亦無從憑以認定被
告所為陳述即為虛偽不實，被告所稱自上訴人等抵達其營業處所
起至翌日上午達成和解之時止，未能以手機與外界聯絡，尚可採
信；被告稱包括上訴人等共三名男子與其進入銀行領款，應係實
情，證人毛謝梅蘭在上揭案件偵查中所為證詞，不能證明被告誣
攀上訴人等；刑事警察局就被告提出底片鑑定之結果，難認被告
所指歹徒取款後從相機抽取底片交還一節，有何虛偽，亦不得因
被告脫離歹徒控制後，未立即報警處理，即認其所指被害情事為
不實等旨綦詳（原判決理由二(二)(三)(四)(五)）。所為論斷及說明，核
與證據法則均無違背。再原判決綜合各項事證，認上訴人等自訴
各節尚不足以證明被告有誣告之行為，就案內有關證據，本於調
查所得心證，分別定其取捨而為事實之判斷，亦無當然違背法令
之情形存在。上訴意旨置原判決所為之明白論斷於不顧，猶執已
為原審指駁之陳詞爭辯，及對原審取捨證據與判斷證據證明力之
職權行使，恣意指其為違法，自非適法之第三審上訴理由。至其
餘上訴意旨所執各詞，或係就對事實審法院證據取捨及判斷職權
之適法行使及原判決已說明事項，徒憑己見，任意指摘為違法，
或對被告所涉罪嫌犯罪構成要件無關之事項，再為事實或細節之
爭執，或就同一證據資料，徒憑己意而為相異之評價，均非合法
之上訴第三審理由。衡以上述之說明，應認其等上訴違背法律上
之程式，予以駁回。
據上論結，應依刑事訴訟法第三百九十五條前段，判決如主文。
中    華    民    國  九十八  年   十一   月   十九   日
                      最高法院刑事第十二庭
                          審判長法官  黃  一  鑫
                                法官  張  春  福
                                法官  林  勤  純
                                法官  李  錦  樑
                                法官  陳  國  文
      本件正本證明與原本無異
                                      書  記  官
中    華    民    國  九十八  年   十一   月   三十   日
                                                Ａ

司法院資訊處製作；財團法人民間司法改革基金會備份。
